【裁判字號】    94,訴,3938
【裁判日期】    950731
【裁判案由】    搶奪
【裁判全文】
臺灣高雄地方法院刑事判決              94年度訴字第3938號
公  訴  人  臺灣高雄地方法院檢察署檢察官
被      告  乙○○
                    （現另案於臺灣高雄第二監獄執行中）
上列被告因搶奪案件，經檢察官提起公訴（94年度偵字第22301
號），本院判決如下：
    主  文
乙○○無罪。
    理  由
一、公訴意旨略以：被告乙○○意圖為自己不法之所有，於民國
    94年9 月28日凌晨3 時許，前往高雄縣大寮鄉○○村○○○
    路403 之1 號「全家便利超商」內，趁店員甲○○不及抵抗
    ，而搶奪店內櫃檯上之「峰牌」香菸8 包，得手後騎乘車號
    ZFU-325 號輕型機車逃逸，嗣於同日5 時40許（起訴書誤植
    為5 時許）為警在高雄縣大寮鄉○○村○○路55號3 樓查獲
    ，因認被告涉犯刑法第325 條第1 項之搶奪罪嫌。
二、按犯罪事實應依證據認定之，無證據不得認定犯罪事實；不
    能證明被告犯罪者，應諭知無罪之判決，刑事訴訟法第154
    條第2 項、第301 條第1 項分別定有明文。又認定被告有罪
    之事實，應憑證據，如未能發現相當之證據，或證據不足以
    證明，自不能以推測或擬制之方法，以為裁判之基礎；且認
    定犯罪事實所憑之證據，其為訴訟上之證明，須達於通常一
    般人均不致有所懷疑，而得確信其為真實之程度者，始得據
    為有罪之認定，倘其證明尚未達到此一程度而有合理之懷疑
    存在時，尚難為有罪之認定基礎；苟積極證據不足以為不利
    於被告事實之認定，即應為有利於被告之認定，更不必有何
    有利之證據（最高法院30年上字第816 號、40年台上字第86
    號、76年台上字第4986號判例參照）。次按刑法上搶奪罪，
    係以意圖為自己或第三人不法所有為構成要件之一，此種據
    為所有意思，必於搶奪時即已存在，苟當時無據為所有之意
    ，即與該罪構成要件不符，不得遽以搶奪論（最高法院20年
    上字1228號判例參照）。是以行為人主觀上倘無不法所有之
    意圖，縱客觀上有趁人不備掠奪他人之物之行為，亦不能以
    搶奪罪相繩。
三、公訴人認被告有犯前開搶奪罪嫌，無非係以被告於警詢及偵
    查中之自白、證人甲○○於警詢及偵查中之證述、扣押筆錄
    、扣押物品目錄表、贓物認領保管單等，為其主要論據。訊
    據被告乙○○對於上揭時、地公然掠取「全家便利商店」店
    內櫃台上之「峰牌」香菸8 包之事實供承不諱，惟堅決否認
    有何搶奪之犯行，辯稱：伊係受某單位影響，該單位常在伊
    耳邊講話，影響伊的身體及思想，伊本身在社會上有一技之
    長，無須為8 包香菸行搶，如果不是該單位影響伊，伊怎麼
    可能在拿香菸後回去叫店員報案，本案係伊叫店員報案，並
    講了2 、3 次，店員不得已才報警等語。
四、經查：
  (一)證據能力方面：
  1.按被告以外之人（包括證人、鑑定人、告訴人、被害人及共
    同被告等）於審判外之陳述雖不符刑事訴訟法第159 條之1
    至之4 等四條之規定，而經當事人於審判程序同意作為證據
    ，法院審酌該言詞陳述或書面陳述作成時之情況，認為適當
    者，亦得為證據；當事人、代理人或辯護人於法院調查證據
    時，知有刑事訴訟法第159 條第1 項不得為證據之情形，而
    未於言詞辯論終結前聲明異議者，視為有前項之同意，同法
    第159 條之5 定有明文。立法意旨在於傳聞證據未經當事人
    之反對詰問予以核實，原則上先予排除。惟若當事人已放棄
    反對詰問權，於審判程序中表明同意該等傳聞證據可作為證
    據；或於言詞辯論終結前未聲明異議，基於尊重當事人對傳
    聞證據之處分權，及證據資料愈豐富，愈有助於真實發見之
    理念，且強化言詞辯論主義，使訴訟程序得以順暢進行，上
    開傳聞證據亦均具有證據能力。本件證人甲○○於警詢中所
    為陳述，其性質雖屬傳聞證據，惟檢察官並未於本院審理中
    聲請傳訊其到庭為陳述，且查無符合同法第159 條之1 至之
    4 等前四條之情形，惟其所為上開警詢筆錄內容，業經本院
    於審判期日當庭予以提示並告以要旨，且各經檢察官及被告
    表示意見。而檢察官及被告已知上述筆錄乃傳聞證據，且均
    未於言詞辯論終結前對該筆錄內容異議，依上開規定，即已
    擬制同意其有證據能力，本院審酌上開筆錄作成時，較無人
    情施壓或干擾，亦無不當取供之情形，認為以之作為本案之
    證據亦屬適當，是證人甲○○於警詢中之證言自具有證據能
    力。
  2.另按被告以外之人於偵查中向檢察官所為陳述，除顯有不可
    信之情況者外，得為證據，刑事訴訟法第159 條之1 第2 項
    定有明文。偵查中對被告以外之人（包括證人、鑑定人、告
    訴人、被害人及共同被告等）所為之偵查筆錄，或被告以外
    之人向檢察官所提之書面陳述，性質上均屬傳聞證據。惟現
    階段刑事訴訟法規定檢察官代表國家偵查犯罪、實施公訴，
    依法其有訊問被告、證人及鑑定人之權，證人、鑑定人且須
    具結，而實務運作時，檢察官偵查中向被告以外之人所取得
    之陳述，原則上均能遵守法律規定，不致違法取供，其可信
    度極高，職是，被告以外之人前於偵查中已具結而為證述，
    除反對該項供述得具有證據能力之一方，已釋明「顯有不可
    信之情況」之理由外，不宜以該證人未能於審判中接受他造
    之反對詰問為由，即遽指該證人於偵查中之陳述不具證據能
    力。本件證人甲○○於檢察官偵查中所為之陳述，既已依法
    具結，且復無證據足認其於檢查官偵查中之供述有何顯不可
    信之情況，依上說明，其於偵查中之證言自具有證據能力。
  3.除前三條之情形外，下列文書亦得為證據：一除顯有不可信
    之情況外，公務員職務上製作之紀錄文書、證明文書。二除
    顯有不可信之情況外，從事業務之人於業務上或通常業務過
    程所須製作之紀錄文書、證明文書。三除前二款之情形外，
    其他於可信之特別情況下所製作之文書，刑事訴訟法第159
    條之4 定有明文。查：
  (1)高雄縣政府林園分局扣押筆錄及扣押物品目錄表各1 份，雖
    為被告以外之人於審判外所為之書面陳述，屬於傳聞證據，
    然乃公務員於職務上製作，經常處於可受公開檢查之狀態，
    設有錯誤，甚易發現而予及時糾正之紀錄文書及證明文書，
    應屬刑事訴訟法第159 條之4 第1 款所稱之紀錄文書及證明
    文書，又查無證據證明上開書面陳述，顯有不可信之情況，
    揆諸前揭規定，應認得為證據，而有證據能力。
  (2)贓物認領保管單乃被害人甲○○所簽名表示收到發還扣案之
    峰牌香菸2 包，為被告以外之人於審判外就其已領回贓物認
    領保管單上所記載財物之書面陳述，雖屬傳聞證據，依刑事
    訴訟法第159 條第1 項之規定，原則上不具證據能力，惟衡
    諸卷附贓物認領保管單所載被害人領回之財物名稱及數量，
    與前開公務員職務上所製作之扣押物品目錄表上所記載之物
    品品名及數量相符，堪認該贓物認領保管單乃係於可信之特
    別情況下所製作，應屬刑事訴訟法第159 條之4 第3 款所稱
    之其他於可信之特別情況下所製作之文書，得為證據，而具
    有證據能力。
  (二)實體方面：
  1.被告於94年3 月28日凌晨3 時5 分許，前往位於高雄縣大寮
    鄉○○村○○○路403 之1 號之「全家便利商店」，趁店員
    甲○○不及防備之際，公然掠取該店櫃檯上之「峰牌」促銷
    香菸8 包後離去，嗣經警於同日5 時40分許，在其位於高雄
    縣大寮鄉○○村○○路55號3 樓租屋處為警查獲之事實，業
    據被告於警、偵訊及本院審理時自白不諱，核與證人即被害
    人甲○○於警、偵訊指訴之情節相符，並有高雄縣政府警察
    局林園分局扣押筆錄、扣押物品目錄表及贓物認領保管單各
    1 紙附卷可稽，此部分之事實固堪認定。
  2.惟證人甲○○於警詢時證稱：被告於案發前，曾4 次前往該
    店內預告要搶劫，前兩次預告時間伊不清楚，係向伊先生預
    告，後兩次預告時間分別為94年3 月27日23時30分及同年月
    28日1 時15分，當時係向大夜班店員預告，最後一次被告還
    預告行搶時間為同日3 時整，嗣同日3時5分許，被告進入店
    內時，對伊表示已經告知要搶奪何以尚未報警，即隨手拿起
    櫃檯上之「峰牌」促銷香菸8 包，對伊稱警察還沒有來，要
    伊叫警察來，伊當時以為被告在開玩笑，對被告稱不要這樣
    ，結果被告就走出去，被告走出店外後，原遭2 名保全人員
    抓住，但不知為何又被被告跑掉，被告騎乘車號ZFU-325 號
    輕型機車由正義路往中山高工方向跑掉等語；於偵查中證述
    ：被告在27日晚上8 點多至伊店內，對當班之店員呂柏慧稱
    有電波干擾伊，叫伊要來搶這家店後即隨離去，之後被告復
    於28日凌晨零時許，前往該店對店員伍柏稱「你要報警喔，
    我凌晨3 點要來行搶」，店員即撥打電話告訴伊，伊乃叫保
    全人員在該處等候，嗣後被告於凌晨3 時5 分許進入該店內
    ，對伊等表示為什麼還沒報警，講完後即拿促銷之「峰牌」
    香菸8 包離開，保全人員追出去阻止被告，被告向保全人員
    稱「你去報警，我將我的車牌號碼及住址給你」，並將其車
    牌號碼及住址唸給保全人員，保全人員雖有抓住被告機車，
    但沒抓住，被告即騎乘機車逃逸，之後伊等立即報警，並將
    被告車牌及住址提供予警方等語，雖證人甲○○對於被告於
    案發前前往該店預告行搶之時間，所述略有不一，但此應係
    其此部分記憶不清致未能明確答覆問題所致，然參諸證人甲
    ○○對於被告於案發前確多次前往該店預告將於94年3 月28
    日凌晨3 時許前往行搶，並要求渠等先行報警，且被告於當
    日凌晨3 時5 分許前往該店時，尚質疑渠等何以未報警，並
    於拿取香菸8 包後，要求渠等報警，甚且告知保全人員其所
    騎乘之機車車牌號碼及住址後始行離去乙節，已甚明確，堪
    認證人甲○○此部分之陳述，應屬事實，而堪採信。再者，
    經本院依職權請高雄市立凱旋醫院對被告進行精神鑑定之結
    果，認：「綜合上述門診鑑定、心理測驗及精神狀態檢查所
    得的資料，案主的精神科診斷為精神分裂症、妄想症，合併
    酒精濫用及反社會行為。本次的涉案行為可能為精神症狀干
    擾下所致，但非完全無控制能力，然而案主受幻聽及妄想影
    響加上案主之邏輯推理異常而且無病識感（案主強調自己沒
    錢也不會去偷東西，從案主描述內容理解幻聽要案主犯案讓
    司法介入，目的是可以查出一直干擾他的國家單位是哪一個
    單位），常出現判斷力減弱的情形。探究法律層面的『心神
    喪失』與『精神耗弱』的要件涵意，案主行為當時的精神狀
    態應僅達到『精神耗弱』的程度，並未達到『心神喪失』的
    程度」，有該院鑑定書1 份在卷足稽，足見被告行為當時，
    應係受其所罹患之精神分裂症及妄想症影響，因幻聽現象認
    係遭要求犯本案讓司法單位介入，致為上開掠取香菸之行為
    。
  3.綜上所述，被告行為前既已事先預告被害人將前往犯案，並
    於行為後，告知被害人其所騎乘機車車牌號碼及住址，並要
    求被害人報警後始行離去，參以其係受精神分裂症及妄想症
    影響，因幻聽認係遭要求犯本案讓司法單位介入，致為上開
    行為，顯見被告主觀目的應非在取得該8 包香菸，其並無為
    自己不法所有之意圖甚明。揆諸前揭規定及判例意旨所示，
    自難對被告繩以搶奪罪名，此外復查無其他積極之證據足以
    證明被告有何公訴人所指之犯行，既不能證明被告犯罪，爰
    依法為無罪判決之諭知。
據上論斷，應依刑事訴訟法第301 條第1 項，判決如主文。
本案經檢察官李門騫到庭執行職務。
中    華    民    國    95    年    7     月    31    日
                  刑事第十三庭  審判長法  官  洪碩垣
                                      法  官  張金柱
                                      法  官  劉惠娟
以上正本證明與原本無異。
如不服本判決，應於判決送達後10日內，向本院提出上訴狀。
中    華    民    國    95    年    7     月    31    日
                                      書記官  陳素徵


司法院資訊處製作；財團法人民間司法改革基金會備份。
